【裁判字號】    89,自,10
【裁判日期】    890817
【裁判案由】    詐欺
【裁判全文】
臺灣士林地方法院刑事判決                            八十九年度自字第一○號
    自  訴  人  戊○○○
    被      告  丙○○
                丁○
                甲○○
右列被告因詐欺等案件，經自訴人提起自訴及臺灣士林地方法院檢察署函請併案審理
（八十八年度偵字第八○六○號、八六五七號、一一六一七號、八十九年度偵字第一
八一二號、一八一三號），本院判決如左：
    主  文
丙○○、丁○、甲○○均無罪。
    理  由
一本件自訴及追加自訴意旨略以：緣被告乙○○（俟通緝到案，另行審結）為自訴人
  戊○○○之外甥，因得知自訴人有意告貸，乃與被告丙○○、丁○、甲○○共同基
  於意圖為自己不法利益之犯意聯絡，於民國八十七年八月中旬，由被告乙○○向自
  訴人訛稱可向被告丙○○、丁○借款三百萬元，使自訴人陷於錯誤，將身份證、土
  地所有權狀、印鑑等物交予乙○○，被告乙○○旋攜自訴人前往被告丙○○所經營
  設於臺北縣淡水鎮○○路五一號之「金順山銀樓」，指示自訴人簽發面額新臺幣（
  以下同）三百萬之本票一紙，且未經自訴人同意，於八十七年八月二十日，由被告
  甲○○持前揭自訴人之證件前往地政機關，冒用自訴人名義偽造抵押權設定契約書
  一紙，持之在自訴人所有座落於臺北市○○區○○段五小段五○一及五○一之一地
  號土地上設定最高限額四百萬元之抵押權，使地政機關公務員將此不實事項，登載
  於職務上所掌管之土地登記謄本等公文書上，致生損害於自訴人及地政機關管理之
  正確性。被告四人復賡續前揭不法利益之犯意聯絡，於八十八年三月中旬，向自訴
  人訛稱可貸予二百萬元，使自訴人陷於錯誤而交付前揭證件後，未經自訴人同意，
  於八十八年三月十六日，由被告甲○○冒用自訴人名義偽造抵押權設定契約書一紙
  ，先塗銷上開最高限額四百萬元抵押權，再改設定最高限額八百萬元之抵押權，使
  地政機關公務員將該上開不實事項，登載於職務上所掌管之土地登記簿謄本等公文
  書上，並於八十八年三月十八日，由被告乙○○攜自訴人前往「金順山銀樓」，指
  示自訴人於空白借據及領款收據二紙、切結書一紙上簽名，被告四人偽造上開空白
  借據及領款收據、切結書之內容後，復使自訴人陷於錯誤簽發面額四百萬元、一百
  萬元之本票各一紙，致生損害於自訴人及地政機關管理之正確性。事後被告乙○○
  向自訴人推稱未借得款項，迨於八十八年八月間，自訴人欲出售前揭不動產，發現
  前揭土地上已設有抵押權，始知受騙，因認被告等涉犯刑法第三百三十九條第二項
  詐欺得利罪嫌、第二百十六條、第二百十條行使偽造文書罪嫌、第二百十四條使公
  務員登載不實文書等罪嫌云云。
二訊據被告丙○○、丁○、甲○○固不否認有持自訴人證件辦理抵押權設定登記之事
  實，惟堅詞否認有何詐欺或偽造文書之犯行，辯稱：八十七年八月中旬，被告乙○○攜自訴人至「金順山銀樓」，表示欲借款三百萬元，並交付證件委託代書即被告
  甲○○代為辦理最高限額四百萬元抵押權設定登記，迨辦妥抵押權登記後，於八十
  七年八月二十五日，由被告丙○○當場交付現金三十萬元及面額為二百七十萬元之
  支票一紙予自訴人，自訴人並簽發面額三百萬元之本票一紙供作擔保；嗣八十八年
  三月中旬，被告乙○○再度攜自訴人前來，表示欲追加借款至五百萬元，被告甲○○遂依自訴人委託，於八十八年三月十六日至地政機關塗銷原最高限額四百萬元之
  抵押權，改登記為最高限額八百萬元抵押權，復於八十八年三月十八日，由被告丙○○交付現金十八萬元及面額一百八十二萬元之支票一紙予自訴人，其中被告丙○○及丁○各出資一百萬元，自訴人亦當場簽具借款與領款收據、切結書、面額四百
  萬元、一百萬元之本票各一紙，原三百萬元本票及借據廢棄，上開二紙支票均已兌
  現，茲自訴人竟諉稱未取得借款，顯係企圖逃避債務等語。
三自訴人認被告丙○○、丁○、甲○○涉犯前揭罪嫌，無非以土地登記謄本、抵押權
  設定契約書各二件為其主要論據。
四首就程序言之：按犯罪之被害人得提起自訴；犯罪事實之一部提起自訴者，他部雖
  不得自訴亦以得提起自訴論，刑事訴訟法第三百十九條第一項前段、第二項前段分
  別定有明文。而所謂「犯罪之被害人」，係指犯罪當時直接被害之人而言（最高法
  院七十一年度台上字第四七六一號判決參照）。查刑法第二百十四條之使公務員登
  載不實罪，其直接被害人固為國家法益，但個人法益亦有同時直接受到侵害者，在
  所難免，亦即犯罪同時侵害國家社會及個人法益，均為直接被害人者，其被侵害之
  個人應得提起自訴（司法院二十六年院字第一七○二號解釋、七十三年廳刑一字第
  一三六號函、最高法院二十六年上字第二三三七號判例、八十三年度臺上字第三六
  五四號判決參照），合先敘明。
五按犯罪事實應依證據認定之，無證據不得推定其犯罪事實，又不能證明被告犯罪者
  ，應諭知無罪之判決，刑事訴訟法第一百五十四條、第三百零一條第一項分別定有
  明文。次按犯罪事實之認定，應憑真實之證據，倘證據是否真實尚欠明顯，自難以
  擬制推測之方法，為其判斷之基礎；苟積極證據不足為不利於被告事實之認定時，
  即應為有利於被告之認定，更不必有何有利之證據（最高法院三十年上字第八一六
  號、五十三年臺上字第六五六號判例參照）。至於告訴人之告訴，係以使被告受刑
  事訴追為目的，是其陳述是否與事實相符，仍應調查其他事實以資審認，始得為不
  利被告之認定（最高法院五十二年臺上字第一三○○號判例參照）。復按刑法第三
  百三十九條第二項之詐欺罪，以行為人施行詐術，使人陷於錯誤，得財產上不法利
  益為其構成要件，例如取得債權，免除債務之類是（最高法院五十八年度臺非字第
  七三號）；若所使用之手段在客觀上不足以使人陷於錯誤，依最高法院四十六年度
  臺上字第二六○號判例意旨，即不得以詐欺罪相繩。末按，刑法第二百十條之偽造
  文書，以無製作權之人冒用他人名義而製作該文書為要件之一，如果行為人基於他
  人之授權委託，即不能謂無製作權，自不成立該條之罪（最高法院四十七年臺上字
  第二二六號判例參照）。
六經查：(一)自訴人蔡陽梅子確曾向被告丙○○、丁○借款，並簽發本票、設定抵押權
  以供擔保乙節，有本票、借據與領款收據影本各二件、切結書影本一件在卷可證，
  且經本院將上開文件連同自訴人庭書筆跡、銀行開戶印鑑卡等送內政部警政署刑事
  警察局進行筆跡鑑定，發現送鑑本票、借據與領款收據、切結書上之戊○○○字跡
  ，均與比對資料上之戊○○○字跡相符，此有該局八十九年六月十四日刑鑑字第七
  二七三九號鑑驗通知書可稽。(二)自訴人雖前於本院訊問時指稱：「（本票二張）都
  不是我簽的」（參見本院八十九年三月九日訊問筆錄）、「切結書不是我簽的，借
  據也不是我簽的」（參見本院八十九年五月十一日訊問筆錄），迨筆跡鑑定結果證
  實係自訴人之字跡後，自訴人復改稱：被告等係以空白借據與領款收據、切結書供
  其簽署，伊不記得有無簽發面額一百萬元、四百萬元之本票云云（參見本院八十九
  年八月三日審判筆錄），惟觀諸系爭借據與領款收據、本票上借款金額「壹佰」、
  「肆佰」萬元之文字，其運筆走勢、神韻、筆法及字體態樣以肉眼觀察審視，與自
  訴人庭書之筆跡俱屬相似，應係自訴人親書，且經本院核對系爭借據與領款收據、
  切結書原本（閱畢發還被告丙○○），其上並無任何剪接、影印、字體排列不自然
  等變造痕跡，足徵自訴人於借據與領款收據、切結書上簽名時，上開文書上之繕打
  文字已存在，非如自訴人所稱係空白借據與領款收據、切結書。(三)系爭抵押權設定
  契約書、借據與領款收據、切結書上，部分文字雖為被告甲○○所書，此為被告甲○○所不爭，惟查，自訴人自承：伊於八十七年、八十八年二度將身分證、土地所
  有權狀、印鑑等物交予被告乙○○，請乙○○代為借款等語不諱（參見本院八十九
  年五月十一日訊問筆錄），且自訴人所交付之印鑑，早於八十四年十一月十日，即
  由自訴人至臺北市北投區戶政事務所登記取得印鑑證明（參見八十八年度偵字第八
  ○六○號偵查卷宗第二四頁），復分別於八十四年十一月二十三日、八十八年七月
  十二日經自訴人採為其於陽信商業銀行大屯分行、北投分行帳戶之開戶印鑑，有該
  行八十九年四月五日陽信總秘字第○五七○號函、八十九年五月二十六日陽信
  總秘字第○九○一號函所送之開戶印鑑卡影本各一件可考，足見自訴人交付予乙○○代為借款之印鑑，為自訴人行之有年之正式印鑑。依一般交易常情，為借貸關係
  而交付個人之身分證、土地所有權狀、正式印鑑等物，已有概括授權他人以上開證
  件辦理與借貸關係有關之一切事務，是以，被告甲○○依概括授權，以其代書之職
  責製作抵押權設定契約書、借據與領款收據、切結書等文件，揆諸前揭判例說明，
  尚難以偽造文書罪相繩。(四)自訴人雖指稱：伊未取得五百萬元借款云云，惟查，被
  告丙○○曾二度親手將款項交予自訴人乙節，業據證人即被告丙○○之胞姐楊潘換
  證述綦詳（參見本院八十九年四月二十日訊問筆錄），並有受款人為自訴人、面額
  分別為二百七十萬元、一百八十二萬元之已兌現支票影本各一件在卷可稽，自訴人
  亦於本院訊問時自承：二次借款均與被告乙○○一同前往銀樓，坐在店內櫃臺放金
  飾之玻璃前椅子上，伊不會開票，被告乙○○還教伊如何寫等語不諱（參見本院八
  十九年三月九日、同年五月十一日訊問筆錄），核諸卷附「金順山銀樓」照片二幀
  ，櫃臺金飾區該店面之重心，雖為安全考慮，與櫃臺內部之間有透明玻璃阻隔，然
  玻璃與金飾櫃之間仍有大幅空隙，櫃臺內人員之言語、舉動，在櫃臺外均可查覺；
  參以自訴人自承曾於八十七年間交付證件並簽發三百萬元本票一紙，衡諸常情，倘
  自訴人於八十七年八月間未取得款項，豈有於八十八年三月間，再次持證件向被告
  丙○○等人借款之理？綜上所述，被告丙○○、丁○確已交付借款予自訴人之事實
  ，應堪認定，被告等人依據借貸關係取得本票、抵押權等利益，尚難認被告在主觀
  上有何不法所有意圖，在客觀上有何共同詐欺行為之實施，自訴人亦無陷於錯誤之
  可言，更遑論被告等有何使公務人員登載不實之情事。(五)末查，系爭面額二百七十
  萬元、一百八十二萬元之支票各一紙，分別於八十七年八月二十五日、八十八年三
  月十八日，以戊○○○名義，匯入被告乙○○設於陽信商業銀行北投分行之帳戶內
  ，此有匯款申請書影本（八十八年度偵字第八○六○號偵查卷宗第二九頁、第三十
  頁）、陽信商業銀行八十九年三月三十日陽信總秘字第○五四五號函送之存提往
  來明細報表各二件附卷足憑，雖匯款申請書及支票背書之字跡，其運筆走勢、神韻
  、筆法及字體態樣以肉眼觀察審視，與被告乙○○歷次銀行帳戶開戶資料之筆跡俱
  屬相似，應係被告乙○○所書，然被告丙○○、丁○、甲○○人既已交付借款予自
  訴人，自訴人如何處理該等款項，即非被告丙○○等三人所得置喙。況自訴人自承
  ：平日較常使用之帳戶為陽信商業銀行大屯分行（參見本院八十九年三月九日訊問
  筆錄），經本院職權調閱自訴人於該行之開戶資料，發現自訴人於八十四年十一月
  二十三日曾變更印鑑，填具申請書之字跡與前開被告乙○○之字跡相似，又自訴人
  聲稱系爭印鑑於八十八年八月十三日始自被告乙○○住處尋獲，並提出收據一紙為
  證，惟自訴人早於八十八年七月十二日，即持該只印鑑至陽信商業銀行北投分行辦
  理遺失啟用，此分別有該行八十九年四月五日陽信總秘字第○五七○號函、八十
  九年五月二十六日陽信總秘字第○九○一號函送之印鑑卡各一件足考，益證自訴
  人與其外甥即被告乙○○往來密切，焉能以其與被告乙○○間之財務糾紛，轉而歸
  責被告丙○○、丁○、甲○○？綜上所述，被告丙○○、丁○、甲○○基於借貸關
  係取得自訴人簽發之本票，並基於概括授權辦理抵押權登記、填具借據與領款收據
  及切結書之部分文字，與刑法上之詐欺罪、偽造文書構成要件不合，亦無使公務員
  登載何等不實事項。此外，復查無其他積極證據足資認定被告三人有何詐欺及偽造
  文書之犯行，不能證明被告丙○○、丁○、甲○○犯罪，應為無罪判決之諭知，以
  免冤仰。
七被告乙○○所涉詐欺、偽造文書等犯行，俟其通緝到案後，另行審結，併此敘明。
據上論斷，應依刑事訴訟法第三百四十三條、第三百零一條第一項，判決如主文。
中        華        民        國    八十九    年    八    月    十七    日
                                  臺灣士林地方法院刑事第四庭
                                                法  官
如不服本判決，應於判決送達後十日內，向本院提出上訴狀。


司法院資訊處製作；財團法人民間司法改革基金會備份。
